【裁判字號】    99,台上,2405
【裁判日期】    990422
【裁判案由】    偽造文書
【裁判全文】
最高法院刑事判決            九十九年度台上字第二四０五號
上  訴  人  台灣高等法院檢察署檢察官
被      告  甲○○
上列上訴人因被告偽造文書案件，不服台灣高等法院中華民國九
十七年四月三日第二審判決（九十七年度上訴字第四九九號，起
訴案號：台灣台北地方法院檢察署九十六年度偵緝字第三五０號
），提起上訴，本院判決如下：
    主  文
上訴駁回。
    理  由
按刑事訴訟法第三百七十七條規定，上訴於第三審法院，非以判
決違背法令為理由，不得為之。是提起第三審上訴，應以原判決
違背法令為理由，係屬法定要件。如果上訴理由書狀並未依據卷
內訴訟資料，具體指摘原判決不適用何種法則或如何適用不當，
或所指摘原判決違法情事，顯與法律規定得為第三審上訴理由之
違法情形，不相適合時，均應認其上訴為違背法律上之程式，予
以駁回。本件檢察官上訴意旨略稱：(一)、被告甲○○於台北市○
○路四０六之一號開設滿福樓餐廳時，即使用「主廚甲○○」之
名義製作名片，並交付告訴人，足認被告於經營上開餐廳時，即
中斷「徐振益」（上訴書誤載為「甲○○」）名義之使用，則原
審以被告於民國七十七年、七十八年間有使用「徐振益」為偏名
為由，即認被告無涉犯偽造文書罪嫌，顯然有違經驗、論理法則
。(二)、原判決採信證人姜明和及孫木貴於第一審審理時之證詞，
而認定被告於七十九年至八十一年間在新竹縣開設餐廳及台北市
開設滿福樓餐廳時，皆有使用「徐振益」偏名之情事，惟姜明和
係被告之表弟，孫木貴則係被告之學弟且曾受僱於被告，則渠等
之證詞，已有偏頗之虞，況姜明和、孫木貴於被告在新竹縣寶山
鄉及台北市○○路開設餐廳時，是否確曾去過該餐廳，被告是否
確曾對外以「徐振益」之名義自稱，原審均未再行詳細調查，即
遽以渠等之證詞而為有利於被告之認定，亦有未盡調查義務之違
法。(三)、被告於擔任滿福樓主廚時，其所印製之名片即為「甲○
○」，何以被告於本案之四張支票背書時，卻要以「徐振益」之
名義為之？況且被告於支票背書時，又故意將身分證字號繕寫為
「Ｚ000000000」（正確之身分證字號應為「Ｚ000000000」），顯
然有欺騙告訴人之故意，復有使告訴人陷於難以求償之狀況，則
被告於本案之四張支票上偽簽「徐振益」名義，及繕寫錯誤之身
分證字號之行為，係屬施用詐術之行為，並致使告訴人誤以為被
告即為徐振益，而於支票遭退票後，即以「徐振益」名義為債務
人向台灣板橋地方法院核發支付命令，則此亦已使告訴人陷於錯
誤，故被告所為已涉有詐欺犯行，原審未詳為審究，遽爾為有利
於被告之認定，其認事用法顯然有違經驗及論理法則。(四)、被告
於支票背面書寫「徐振益」，當使告訴人有誤認其為真正文書之
危險，而向真名為「徐振益」之人請求履行票據背書責任，且被
告於支票背面又故意書寫錯誤之身分證字號，亦有導致告訴人向
他人求償之虞，因此被告所為，已使文書公共之信用遭到破壞，
並侵害真名「徐振益」之人之利益，原判決認為被告所為不構成
偽造文書之罪責，亦有適用法則不當之違法等語。
惟查證據之取捨、證據證明力之判斷，以及事實有無之認定，屬
事實審法院之職權，苟其取捨判斷與認定，並不違背論理法則及
經驗法則，即不容任意指為違法，而執為適法之第三審上訴理由
。又按刑事訴訟上證明之資料，無論其為直接證據或間接證據，
均須達於通常一般之人均不致於有所懷疑，而得確信其為真實之
程度，始得據為有罪之認定，若其關於被告是否犯罪之證明未能
達此程度，而有合理性懷疑之存在，致使無從形成有罪之確信，
根據「罪證有疑，利於被告」之證據法則，即不得遽為不利被告
之認定，其以情況證據（即間接證據）斷罪時，尤須基於該證據
在直接關係上所可證明之他項情況事實，本乎推理作用足以確證
被告有罪，方為合法，不得徒憑主觀上之推想，將一般經驗上有
利被告之其他合理情況逕予排除。次按刑法處罰偽造文書罪之主
旨，所以保護文書之實質的真正，故不僅作成之名義人須出於虛
捏或假冒，即文書之內容，亦必出於虛構，始負偽造之責任；而
簽名云者，於文書親署姓名，以為憑信之謂，關於支票上之簽名
，因法律上並未規定必須簽其全名，故僅簽其姓或名，即生簽名
之效力，且所簽之姓名，不以本名為必要，簽其字或號，偏名或
雅號、藝名，均無不可，僅須文字書寫，能足以辨別表示為某特
定人之姓名者即足。本件原判決以被告否認有公訴意旨所指行使
偽造私文書部分之犯行，辯稱：伊以前做生意時確曾使用「徐振
益」之名字，至伊身分證號碼寫錯，是伊不記得，亦非故意寫錯
等語。而經查：(一)、被告稱其之前在新竹縣寶山鄉經營復園川味
館餐廳時，曾以「徐振益」為名一節，業經被告提出卷附印有「
徐振益（基）」之名片為證。(二)、證人即被告之表弟姜明和於第
一審審理時證稱：伊與被告熟識，偶而都會電話聯絡，伊知道被
告從事餐飲業，被告曾在新竹及台北開過餐廳，伊瞭解被告當初
在新竹縣寶山鄉開餐廳的事情，因為是在自己的村莊開的，且該
餐廳位於寶山鄉○○○市○道路上，所以伊出門要去新竹市就會
經過該餐廳，該餐廳營運正常，被告是獨資從事川菜館，從七十
八、七十九年間就開始營業，八十七年伊離開新竹的時候，餐廳
還在做，之後伊就不曉得了，伊平常稱呼被告哥哥或「阿基」或
「阿益」，卷附印製徐振益（基）之被告名片，伊最早於七十九
年到八十一年之間即曾看過，至於被告經營滿福樓餐廳時，如何
向他的廠商介紹自己的名字，伊不知道，但是伊去滿福樓餐廳的
時候，也有聽到人家叫他「阿基師」或「阿基」，伊比較少聽到
別人稱呼被告「阿益」，因為伊當初收到被告的名片，所以那陣
子才會叫被告「阿益」，但那是虧他的，伊平常都叫被告「阿基
」，伊沒有問被告為何要改稱徐振益等語，由姜明和上開證詞可
知，被告在新竹經營餐廳時，確實有使用甲○○（益）之姓名，
且於七十九年至八十一年間即如此使用，又證人雖係被告之表弟
，然由姜明和之證言內容觀之，其雖與被告有親戚關係，但內容
未全然偏坦被告，亦可見該項證言並無不可信之處。(三)、證人孫
木貴於第一審審理時證述：伊與被告住同村莊，被告是伊學弟，
伊等就讀同一個國中，伊知道被告在台北經營滿福樓餐廳的事，
伊有去那邊工作過，滿福樓餐廳的營業狀況蠻正常的，伊在餐廳
時都稱呼被告「阿益」或「阿基」，但是伊叫他「阿益」比較多
，因為被告剛出來做的時候，就是叫「阿益」等語，由孫木貴之
證言，亦可證明被告平日確有使用「徐振益」之姓名無訛。(四)、
綜上可知，被告在經營餐廳時，確有使用徐振益之名義，被告在
票據背書時雖以徐振益名義為之，並不影響其同一性之判斷，被
告亦未曾否認其為背書之人，自難僅因該姓名非被告之本名，即
認被告有行使偽造私文書之犯行。至被告之身分證字號為Ｚ00000
0000號，而與被告在票據背面書寫Ｚ000000000號，雖有不同，但
被告堅決否認是故意誤寫，稱是其記不得身分證字號等情。查在
支票背書，只需其所書寫之姓名不影響債務人同一性之判斷即足
，更不需載明身分證字號，故即使身分證字號有誤，亦不影響背
書之效力。另在我國社會上，確有一部分人未必清楚記憶自己身
分證字號，故被告辯稱是記錯等語，並非全然不足採信。至證人
張增治於原審審理時雖結證稱：伊替老闆乙○○送貨給被告，均
叫被告為老闆，不知其真實姓名，但伊曾聽被告員工叫被告為「
基哥」等語，亦難據為不利於被告之認定。此外，復查無其他積
極證據足以證明被告確有行使偽造私文書之犯行，因認不能證明
被告犯罪，而維持第一審諭知被告此部分無罪之判決，駁回檢察
官在第二審之上訴。已詳其論斷之理由，所為論斷亦有卷內資
料可資覆按。上訴意旨雖指摘原判決違法，然查：(一)、被告於經
營滿福樓餐廳時，所印製之名片雖為「主廚甲○○」，惟依姜明
和、孫木貴上開所證，足見被告於七十九年至八十一年間從在新
竹縣寶山鄉經營餐廳時起，即使用徐振益之偏名，並使用印製「
徐振益（基）」之名片對外行使，迄至其在台北市經營滿福樓餐
廳時，仍持續使用徐振益之偏名，且姜明和、孫木貴亦確曾去過
被告所經營之餐廳等情。上訴意旨以被告在台北市經營滿福樓餐
廳時，即中斷使用「徐振益」之名義，及原審未詳查姜明和、孫
木貴是否確曾到過被告所經營之餐廳，暨被告對外是否以「徐振
益」之名義自稱，自有調查未盡之違法關云云，顯非未依據卷內
資料指摘之合法上訴理由。(二)、被告之身分證字號為Ｚ000000000
號，雖與其在票據背面書寫Ｚ000000000號有所不同，但原判決已
說明此並不影響債務人同一性之判斷，尚不得以此推斷其犯罪。
本案既查無積極證據證明被告有公訴意旨所指行使偽造私文書之
犯行，自難依此即推定被告犯罪。上訴意旨就原審依憑卷內資料
所為採證認事職權之合法行使，依憑己見任意指為違法，自非適
法之上訴理由。衡以前開說明，本件行使偽造私文書部分之上訴
為違背法律上之程式，應予駁回。又被告被訴詐欺罪部分，核係
屬刑事訴訟法第三百七十六條第四款所列之案件，依該法條規定
，既經第二審判決，不得上訴於第三審法院。檢察官就此部分之
上訴顯不合法，亦應從程序上予以駁回。
據上論結，應依刑事訴訟法第三百九十五條前段，判決如主文。
中    華    民    國  九十九  年    四    月  二十二  日
                      最高法院刑事第十三庭
                          審判長法官  賴  忠  星
                                法官  呂  丹  玉
                                法官  吳      燦
                                法官  蔡  名  曜
                                法官  葉  麗  霞
本件正本證明與原本無異
                                      書  記  官
中    華    民    國  九十九  年    四    月  二十八  日
                                                       s

司法院資訊處製作；財團法人民間司法改革基金會備份。
